臺灣基隆地方法院民事判決　　　　　　　95年度簡上字第34號
上　訴　人　甲○○
訴訟代理人　郭百祿律師
被　上訴人　乙○○
上列當事人間請求確認本票債權不存在事件，上訴人對於中華民
國95年6月29日本院基隆簡易庭95年度基簡字第294號第一審判決
提起上訴，本院第二審合議庭於96年2 月26日言詞辯論終結，判
決如下：
    主  文
上訴駁回。
第二審訴訟費用由上訴人負擔。
    事實及理由
一、被上訴人起訴主張：
  (一)兩造原為夫妻，於民國89年間協議離婚，雖未辦理離婚登記
    ，被上訴人仍依協議內容於89年8 月間開立包含如附表一所
    示2 紙本票（下稱系爭本票）在內面額共新臺幣（下同）50
    0 萬元之本票23紙交予上訴人作為贍養費。上訴人於前揭23
    紙本票屆期後，即陸續聲請准許本票強制執行之裁定，並據
    以聲請本院強制執行。除於91年間持如附表二所示之6 紙本
    票分別向本院聲請裁定准許強制執行，聲請本院以91年度執
    字第1846號強制執行事件對於被上訴人所有坐落基隆市○○
    ○街26號房屋及其基地為強制執行及參與分配外，並於92年
    間持如附表一所示之2紙本票聲請本院以92年度票字第702號
    裁定准許強制執行。
  (二)惟上訴人前於90年4 月20日邀同被上訴人為連帶保證人，與
    訴外人台灣土地銀行（下稱土地銀行）訂立消費借貸契約，
    向土地銀行貸款 420萬元（下稱系爭房屋貸款）購買坐落基
    隆市○○區○○街119巷8號房屋及其基地（下稱系爭不動產
    ），不料上訴人自91年3 月間起即未依約繳納本息，土地銀
    行即先持對上訴人之確定支付命令，聲請本院以92年度執字
    第1045號事件對上訴人所有之不動產實施強制執行，復於執
    行程序中對被上訴人起訴請求給付尚未清償之貸款本金 406
    萬元及其利息，並經本院92年度訴字第73號判決土地銀行勝
    訴確定，土地銀行即持前開確定判決為執行名義聲請與前揭
    91年度執字第1846號強制執行事件併案執行，並就拍賣上揭
    東美一街房地所得價金受分配 1,530,316元。查系爭消費借
    貸契約之主債務人既係上訴人，被上訴人於向債權人土地銀
    行清償後，於清償限度即 1,530,316元之範圍內，即承受債
    權人對於主債務人即上訴人之債權，並得向上訴人求償。然
    上訴人迄未給付被上訴人向土地銀行清償之前揭款項，被上
    訴人主張以該債權與上訴人如附表一所示之本票債權為抵銷
    。
  (三)又上訴人於前揭本院91年度執字第1846號執行名義中，係以
    如附表二所示之 110萬元本票債權為執行債權，其於該執行
    事件中僅部分受償，而就未獲清償部分領得債權憑證（下稱
    系爭債權憑證）。被上訴人對於上訴人前揭1,530,316 元債
    權，經與其對上訴人所負系爭本票債務抵銷後，尚有330,31
    6 元，應與上訴人前揭債權憑證所載債權於此範圍內抵銷。
    再者，上訴人於94年2 月21日委託訴外人陳錦豐向被上訴人
    收取前揭 500萬元本票債權中未獲清償部分，被上訴人並於
    94年3 月11日交付30萬元現金予陳錦豐，是以系爭債權憑證
    所載，上訴人對於被上訴人經強制執行未獲清償之本票債權
    中之30萬元，已因清償而消滅。
  (四)上訴人對於被上訴人之系爭本票債權，既已分別因清償及抵
    銷而消滅，上訴人所持系爭債權憑證所載之部分債權亦因抵
    銷而消滅，被上訴人自得請求確認上訴人對於被上訴人之前
    揭債權不存在，並聲明：確認上訴人所執有被上訴人簽發如
    附表一所示之本票債權不存在；確認上訴人所執有臺灣基隆
    地方法院91年度執字第1846號債權憑證所載債權，於630,31
    6 元之範圍內不存在。原審以上訴人之系爭本票債權業經抵
    銷而消滅，判決確認上訴人所執有被上訴人簽發如附表一所
    示之本票債權不存在，及確認上訴人所執有臺灣基隆地方法
    院91年度執字第1846號債權憑證所載債權於 613,253元之範
    圍內不存在，而駁回被上訴人其餘之訴（被上訴人就敗訴部
    分未據其聲明不服而告確定），其並於本院為駁回上訴人上
    訴之聲明。
二、上訴人抗辯：
  (一)系爭不動產是被上訴人贈與上訴人，兩造並約定價金420 萬
    元全部由被上訴人給付，惟因上訴人符合首次購屋優惠貸款
    資格，始由上訴人出名為系爭消費借貸契約之借用人，該貸
    款之主債務人實為被上訴人，臺灣高等法院93年度上易字第
    641 號確定判決亦已認定系爭不動產係被上訴人贈與上訴人
    ，故被上訴人對於債權人土地銀行為清償，係屬清償自己債
    務，自不得向上訴人主張抵銷。
  (二)上訴人固曾自94年2月21日至同年3月31日止委託訴外人陳錦
    豐為上訴人代向被上訴人催收前揭 500萬元本票債權中未獲
    清償之本息3,941,860 元，惟陳錦豐與被上訴人接洽後，轉
    告上訴人以被上訴人要求先交付本票原本始願清償，為上訴
    人所拒，陳錦豐至前開委託期間截止，均未交付任何款項予
    上訴人，亦未通知上訴人已向被上訴人收受30萬元，故被上
    訴人交付30萬元予訴外人陳錦豐，純為其與陳錦豐間之法律
    關係，與上訴人無涉，對上訴人應不生清償之效力，被上訴
    人不得以交付陳錦豐之30萬元，主張清償系爭本票債務等語
    ，並就原審判決敗訴部分提起上訴，求為廢棄原判決對其不
    利之部分，駁回被上訴人第一審之訴。
三、上訴人之陳述與原判決相同部分予以引用，並補充略以：
  (一)兩造雖在90年1 月20日至戶政事務所辦理離婚登記，惟兩造
    果真交惡離婚，上訴人於頓失經濟上依靠之情形下，豈有能
    力敢於離婚未久之90年4月15日購買總價600萬元之系爭不動
    產，被上訴人又豈會於90年4 月15日買受系爭不動產時，支
    付建商150萬元價金及自90年5月起至同年12月止之銀行貸款
    本息24萬元，另支付木作工程、冷氣傢俱、鐵窗等費用合計
    2,754,876 元？此係因兩造之次子由上訴人監護，被上訴人
    願意支付系爭不動產之價金、裝潢及傢俱費用，讓次子有良
    好之成長環境乃情理之常，足見兩造於離婚後係因雙方重修
    舊好同意復合，被上訴人始有如此示好之舉，上開事實業據
    臺灣高等法院93年度上易字第641號民事判決審認在卷。
  (二)次查證人張保玲在本院91年度婚字第36號事件中，於91年 4
    月2 日準備程序證述兩造於90年8、9月仍住一起等語（見本
    院91年度婚字第36號卷宗第28頁），而被上訴人於兩造離婚
    後之90年7月9日向南山人壽保險公司投保人壽保險時，仍以
    上訴人為其身後保險金之受益人，並在受益人與被保險人之
    關係欄填寫為「妻」（見臺灣高等院法院93年度上易字第64
    1 號卷宗第102頁至104頁），且依系爭不動產銷售人員胡秀
    花、蔡子龍於臺灣高等法院92年度家上字第128 號兩造間離
    婚等事件準備程序期日之證述（見該事件92年6 月30日準備
    程序筆錄），可知當初出面看系爭不動產、談價錢、下定金
    等事宜，均由被上訴人出面與上開證人洽談，若此時兩造形
    同陌路，被上訴人豈會出面購買系爭不動產，並以上訴人為
    登記名義人，及前後支付建商150萬元價金及自90年5月起至
    同年12月止之銀行貸款本息24萬元（之後因兩造關係再度惡
    化，被上訴人才停止繳納），依理若系爭不動產係上訴人所
    購買，為何從看屋至90年12月間上訴人分文未出，足見被上
    訴人為挽回兩造之婚姻，始購買系爭不動產贈與上訴人，目
    的係為討上訴人之歡心，要無疑義。
  (三)又查系爭不動產之所以會用上訴人名義向土地銀行貸款 420
    萬元，係因上訴人符合首次購屋貸款優惠之資格，而被上訴
    人已不符合該資格，此觀上訴人與土地銀行所訂增補條款契
    約書，其首揭載有立契約書人甲○○（以下簡稱立約人）為
    辦理青年優惠房屋貸款暨信用保證專案二千億元優惠購屋專
    案貸款等語即明。
  (四)末查證人丙○○於鈞院95年11月21日準備程序時到庭證稱：
    約一個星期前，我有在工業區先碰到被上訴人，問他為何夫
    妻搞到要我出庭作證，被上訴人說是要我出庭作證關於他們
    房子的事，當初4 年前我勸他們夫妻和好的時候，被上訴人
    在那時候有告訴我他對太太很好，有買給上訴人一間房子，
    他沒有說清楚是哪裡的房子；被上訴人是在大武崙工業區的
    工廠內遇到我時當面跟我說他有買房子給上訴人；除了這一
    次之外，印象中好像後來還有聽過一、二次，被上訴人好像
    是說，「房子都已經買給上訴人了，她還要亂」之類的話，
    地點也是在工業區，時間大約是去年；如果上訴人當面或者
    打電話給我訴苦關於被上訴人拿了她很多錢的事，我就會跟
    她說被上訴人也有買房子給她，最後一次大約是去年年底或
    今年年初等語（見鈞院95年11月21日準備程序筆錄第2至4頁
    ），足以證明被上訴人確有將系爭不動產贈與上訴人之意思
    。
四、被上訴人之陳述與原判決相同部分予以引用，並補充略以：
  (一)證人丙○○目前使用基隆市○○○路3 巷33號工廠，使用期
    間經人檢舉違章要拆除，可向基隆市政府函查檢舉人如為上
    訴人，與證人丙○○即有利益關係。
  (二)關於兩造間之婚姻訴訟判決，本院91年度婚字第325 號判決
    及臺灣高等法院92年度家上字第128 號判決均未採認上訴人
    主張系爭不動產係兩造復合後合意購買之新居之抗辯，全然
    否認上訴人所言復合之事。至於本票判決，本院91年度訴字
    第467 號判決已認定上訴人設於第一商業銀行內之帳戶實際
    是被上訴人使用，故系爭23紙共計金額 500萬元之本票並非
    上訴人所稱是被上訴人挪用其私人帳戶存款之賠償，而是離
    婚贍養費，即使之後臺灣高等法院判決被上訴人償還上訴人
    300 餘萬元為贈與而非償還，但判決內容並未提及系爭不動
    產係被上訴人贈與上訴人。
五、被上訴人主張上訴人於90年4 月20日邀同被上訴人為連帶保
    證人，向訴外人土地銀行借款 420萬元購買系爭不動產，之
    後因上訴人自91年3 月間起未依約繳納本息，訴外人土地銀
    行即先持對上訴人之確定支付命令，聲請本院以92年度執字
    第1045號事件對上訴人所有之不動產實施強制執行，復於執
    行程序中對被上訴人起訴請求給付尚未清償之貸款本金 406
    萬元及其利息，並經本院92年度訴字第73號判決訴外人土地
    銀行勝訴確定。當時因上訴人已持前揭23紙本票中如附表二
    所示之6 紙本票分別向本院聲請裁定准許強制執行後，聲請
    本院以91年度執字第1846號強制執行事件，對於被上訴人所
    有坐落基隆市信義區○○○街26號房屋及其基地為強制執行
    及參與分配，訴外人土地銀行即持前開確定判決為執行名義
    聲請併案執行，並受分配1,530,316元，上訴人則受分配470
    ,041 元（含本金375,980元，及分別自如附表二所示之利息
    起算日起，計至分配表製作之92年9 月29日之利息94,061元
    ），不足額為 724,020元等事實，業據被上訴人提出本院民
    事執行處強制執行金額計算書分配表影本1 紙為證，並經本
    院依職權調閱本院91年度執字第1846號、92年度執字第1045
    號強制執行事件卷宗查核屬實，上訴人對於土地銀行聲請併
    案執行獲償 1,530,316元之事實亦不爭執，堪信被上訴人此
    部分之主張為真實。
六、至於被上訴人主張其向土地銀行清償上訴人所有系爭房屋貸
    款債務後，就其清償限度 1,530,316元之範圍內，承受土地
    銀行對於上訴人之債權，且已向代上訴人收取債權之陳錦豐
    清償30萬元，而以之主張抵銷上訴人對被上訴人如附表一所
    示之本票債權，及本院91年度執字第1846號執行名義所載債
    權，則為上訴人所否認，因此本件所應審究的是：系爭不動
    產是否被上訴人贈與上訴人而為系爭房屋貸款之真正主債務
    人？被上訴人對受上訴人委託之第三人陳錦豐清償30萬元，
    是否生清償之效力？
  (一)被上訴人並非系爭房屋貸款之真正主債務人：
  1.按當事人主張有利於己之事實，就其事實有舉證之責任，民
    事訴訟法第277 條前段定有明文。本件上訴人為系爭房屋貸
    款之主債務人，被上訴人為上訴人系爭債務之連帶保證人等
    情，業據被上訴人提出與所述相符之本院92年度訴字第73號
    民事判決、土地銀行放款帳務交易查詢資料、放款利息收據
    等件影本為證（見原審卷宗第65、85頁），上訴人主張被上
    訴人始為實際之借款人，自應就此事實負舉證責任。
  2.經查，兩造因為離婚及撤銷強制執行程序事件早在91年1月1
    1 日即於本院提起訴訟，上訴人自當時起即多次主張兩造曾
    復合並合意購買系爭不動產（見本院91年度婚字第 325號卷
    宗第53、55、137、142頁、臺灣高等法院92年度家上字第12
    8 號卷宗第17頁背面、18頁背面、20、57、67、154、155頁
    、臺灣高等法院93年度上易字第641 號卷宗第52頁），或稱
    是被上訴人為重修舊好先支付房屋訂金再告知上訴人，或稱
    當時兩造婚姻關係尚存續，是項費用由被上訴人支出乃屬當
    然（見本院91年度訴字第467號卷宗一第55、191、192 頁）
    等語，核其所言是主張被上訴人係在兩造修好後為營家庭共
    同生活而支出該費用，並未主張系爭不動產為被上訴人所贈
    與，直到92年2月20日民事答辯續一狀第9頁始提出「贈與」
    之答辯（見本院91年度訴字第467 號卷宗一第80頁），然兩
    造就金錢部分早已爭執不斷，上訴人後來才為贈與之抗辯，
    已難憑信。
  3.雖上訴人辯稱90年4 月15日購買系爭不動產之時間距兩造離
    婚登記之90年1 月20日不久，以上訴人頓失經濟依靠之情形
    ，豈有能力敢購買總價 600萬元之系爭不動產云云，然上訴
    人於兩造多次訴訟時均主張其與被上訴人共同創業，省吃儉
    用，多有積蓄，且其娘家亦有資力等語，此觀上訴人歷次書
    狀即明，上訴人就其資力之陳述前後不一，此部分辯解亦非
    可採。
  4.上訴人另以被上訴人於90年4 月15日購買系爭不動產時，支
    付建商150萬元價金及自90年5月起至同年12月止之銀行貸款
    本息24萬元，並支付木作工程、冷氣傢俱、鐵窗等費用，合
    計2,754,876 元；被上訴人在90年7月9日向南山人壽保險公
    司投保人壽保險時，以上訴人為受益人，並在與被保險人之
    關係欄填寫為「妻」；證人張保玲在本院91年度婚字第36號
    事件，於91年4月2日準備程序證述兩造於90年8、9月仍住一
    起等語，足以證明被上訴人為挽回兩造之婚姻，始購買系爭
    不動產贈與云云。然查系爭不動產既係上訴人與次子之新居
    ，則被上訴人代付前期價金、裝潢費用，讓次子有良好之成
    長環境，並無違反情理，此只能證明被上訴人贈與上訴人房
    屋前期價金、裝潢費用及部分貸款本息，而臺灣高等法院93
    年度上易字第641 號判決理由亦僅認定被上訴人贈與上開費
    用，並未認定系爭不動產係被上訴人贈與上訴人；雖被上訴
    人在90年7月9日於保險契約關係欄記載上訴人為受益人，實
    不能憑此推認被上訴人有贈與上訴人系爭不動產之事實；又
    夫妻離婚後因種種原因或因另行覓屋費時，或因子女教育問
    題而暫時共同居住原住所，並非罕見，即使上訴人與被上訴
    人離婚後，在90年8、9月間仍共同居住屬實，亦無從證明上
    訴人主張兩造離婚後重修舊好，被上訴人始贈與系爭不動產
    予上訴人，而為系爭房屋貸款之實際主債務人之事實。
  5.又證人即系爭不動產銷售人員胡秀花、蔡子龍固於臺灣高等
    法院92年度家上字第128 號兩造間離婚等事件準備程序分別
    證稱「（問：基隆市○○街119巷8號房屋買賣情形為何？）
    …當初是洪先生（即本件被上訴人）過來看房子，據我所知
    ，第一次洪先生來看房子，第二次他與他太太（即本件上訴
    人）來買此房屋... 」、「（問：洪先生第一次看房子時，
    可有下定金？可有言明房屋要登記何人？）沒有，是第二次
    以後才下定金的，當時就說要登記邱小姐（即上訴人），所
    以我們就記邱小姐的身分資料。」、「…就我的印象，前一
    、兩次是洪先生一個人來看，後來他與他太太來，也有帶他
    母親來看就下定。」、「（問: 談價錢是何人與你談？）是
    洪先生與我談房價，至於登記何人名字我不清楚」等語（見
    該事件92年6 月30日準備程序筆錄），惟證人前揭證言僅能
    證明被上訴人曾與其母親及上訴人共同看過系爭不動產，及
    被上訴人同意將系爭不動產登記於上訴人名下之事實，至於
    出資購買不動產後登記所有權為他人名義之原因甚多，亦不
    能以系爭不動產後經登記為上訴人名義即認被上訴人係出於
    贈與之意。
  6.本院於95年11月21日訊問上訴人聲請之證人丙○○時，對兩
    造及證人丙○○隔離訊問，綜合對照證人丙○○之證述內容
    與上訴人、被上訴人之陳述可知：
    (1)證人丙○○先因工作認識被上訴人，後因承攬兩造婚後新
      居之油漆工作而認識上訴人，與上訴人僅點頭之交，此由
      證人證稱：「我與上訴人沒有什麼往來，他們吵架離婚的
      事我原本不知道。」（見本院卷第77頁），及上訴人陳述
      ：「兩造一起經營百成及傑泓公司時，公司有業務讓證人
      做，所以會在公司見到證人，但是都是打個招呼而已。」
      （見本院卷第80頁）即明，且依證人所述，其只做過被上
      訴人的生意2、3次左右（見本院卷第77頁），與被上訴人
      所稱「沒有什麼業務往來」等語尚屬相符，足見證人與兩
      造之間均非有深厚之交情。
    (2)證人丙○○雖證稱：「他們吵架離婚的事我原本不知道，
      大約四年前，上訴人打電話給我，告訴我說被上訴人在外
      面有女人…。」、「大約四年前，我要勸他們和好時，我
      有告訴上訴人說被上訴人告訴我有買房子給她…。」、「
      （法官問：你告訴上訴人幾次有關被上訴人有買房子送給
      上訴人之事？）如果上訴人當面或者打電話給我訴苦關於
      被上訴人拿了她很多錢的事，我就會跟她說被上訴人也有
      買房子給她，最後一次大約是去年年底或今年年初。」（
      見本院卷第77、79頁），惟上訴人陳稱：「（法官問：證
      人是否知道你們夫妻離婚的事？）他原本不知道，後來因
      為證人與被上訴人間有工作往來，被上訴人在91年左右有
      跟商業往來的對象講我的不是，還到處跟別人說他買了一
      棟七、八佰萬的房子給我，聽到的人都打電話來給我，證
      人也有聽到，也有打電話問我碰到什麼困難，為何被上訴
      人會在外面把我講得很難聽，證人也有告訴我被上訴人對
      他說有買一棟房子給我…。」、「證人曾經在91年打電話
      給我，也有在差不多的時間到我教忠街住處問我有什麼需
      要幫忙的…，再來95年10月25日打電話及見面；另我於95
      年11月16日打電話詢問證人有無接到法院的通知書，我請
      證人當天到我家…，除了上述以外，就沒有打電話或見面
      。」（見本院卷第79至80頁），依上訴人所述，顯然是證
      人在91年左右因被上訴人向其多位商業往來對象說有買房
      子給上訴人，證人丙○○乃主動致電上訴人關心上訴人的
      近況，與證人丙○○所述約4 年前上訴人打電話向證人抱
      怨與被上訴人間之糾紛時曾告知被上訴人表示買房子給上
      訴人等情不符，則證人丙○○與上訴人就證人如何知悉兩
      造離婚之事，及彼此間起初誰先致電對方而談及被上訴人
      贈與房屋之事，與後續互相聯絡之情形，已不一致。
    (3)另被上訴人前於91年10月間以其交付予上訴人之前揭23紙
      本票之原因關係不存在，及其代上訴人支付系爭不動產之
      價金、貸款本息、裝潢及傢俱等費用共 2,754,876元，已
      足清償如該23紙本票中如附表三所示之本票債務 110萬元
      為由，對上訴人起訴請求確認如附表三所示本票債權不存
      在，並請求撤銷本院91年度執字第1846號及91年度執字第
      4323號事件所為強制執行程序，經本院91年度訴字第 467
      號判決被上訴人勝訴，上訴人提起上訴後，經臺灣高等法
      院於93年11月24日以93年度上易字第 641號判決廢棄原判
      決，而駁回被上訴人在第一審之訴確定，業經本院調取上
      開事件卷宗核閱無誤，是兩造於91年10月間就被上訴人因
      系爭不動產所支付建商150萬元價金及自90年5月起至同年
      12月止之銀行貸款本息24萬元，另支付木作工程、冷氣傢
      俱、鐵窗等費用合計 2,754,876元，究竟係代上訴人向第
      三人為清償給付而生清償附表三所示本票債權之效力，或
      是贈與上訴人，兩造已有爭執並在法院進行訴訟中，若是
      上訴人所稱被上訴人到處跟別人說贈與上訴人系爭不動產
      ，聽到的人都打電話給上訴人確屬實情，則知悉兩造糾紛
      且與兩造有頻繁往來者應非少數，上訴人對此有利於己之
      事實，於本院91年度訴字第 467號、臺灣高等法院上易字
      第641 號事件審理時已可請求法院訊問上開知悉之人，卻
      至本件訴訟始聲明與兩造均不甚熟識又極少來往之丙○○
      為人證，實有違常情。
    (4)又證人丙○○證稱被上訴人除了 4年前告訴證人贈與上訴
      人系爭不動產之外，印象中還有一、二次聽過被上訴人說
      「房子都已經買給上訴人了，她要亂」的話，時間大約是
      94年等情（見本院卷第78頁），但兩造既於91年10月間就
      被上訴人為系爭不動產所支付之 2,754,876元發生爭執涉
      訟，衡情被上訴人應無可能一再對外宣稱購買系爭不動產
      贈與上訴人，證人丙○○之證言顯有疑問，無從為上訴人
      有利之證明。
  7.按保證人向債權人為清償後，於其清償之限度內，承受債權
    人對於主債務人之債權，民法第 749條定有明文。上訴人辯
    稱被上訴人贈與系爭不動產而為該房屋貸款之真正主債務人
    ，依上所述，顯非可採，而被上訴人擔任上訴人系爭房屋貸
    款之連帶保證人既非基於贈與之意思為之，則被上訴人於92
    年9月29日經強制執行程序對土地銀行清償 1,530,316元後，
    被上訴人於其清償之限度內，自得向上訴人請求，被上訴人
    主張其對上訴人有1,530,316元之債權，應屬有據。
  (二)被上訴人對證人陳錦豐清償30萬元，已生清償之效力：
  1.按稱委任者，謂當事人約定，一方委託他方處理事務，他方
    允為處理之契約；受任人之權限，依委任契約之訂定；依債
    務本旨，向債權人或其他有受領權人為清償，經其受領者，
    債之關係消滅，民法第528條、第532條前段、第309條第1項
    分別定有明文。
  2.上訴人於94年2 月21日與陳錦豐簽立委任契約，委託陳錦豐
    代向被上訴人收取如系爭23紙本票尚未清償之 3,941,860元
    債權，被上訴人在94年3月11日、94年3月17日交付30萬元現
    金予陳錦豐之事實，業據被上訴人提出委任契約書、授權書
    及收據等件影本在卷可稽，復為上訴人所不爭執（見原審卷
    宗第38、45至49頁），堪信為真實。上訴人雖辯稱陳錦豐未
    通知上訴人已向被上訴人收得30萬元，亦未交付款項，對上
    訴人不生清償效力云云，惟證人陳錦豐於原審到庭結證稱：
    「（法官問：收據原本是否你所開立？）是我開的，我有收
    到30萬元，因為被告（即上訴人）說要我去收 390萬元，要
    一次還，只有30萬元被告不肯收，本來是我收30萬，與被告
    一人一半，但被告不肯收，我就沒有交給被告，錢被我花掉
    了。」、「（法官問：收錢時有無告訴原告（即被上訴人）
    是替被告收錢？收到之後會交給被告？）有。」等語（見原
    審卷宗第95頁），堪認證人陳錦豐向被上訴人收取30萬元後
    已通知上訴人，係上訴人不願收受，故上訴人辯稱證人陳錦
    豐未告知已向被上訴人收受30萬元票款云云，已無可採。又
    證人陳錦豐既受上訴人之委任向被上訴人收取系爭本票票款
    債權，自為有受領權人，被上訴人依債務本旨對證人陳錦豐
    為清償，自生清償之效力，於其清償限度內債之關係因而消
    滅，故被上訴人主張如附表一所示本票債權中之30萬元部分
    ，已因清償而消滅，亦有理由。至於證人陳錦豐於受領給付
    後未依委任契約約定將收取之款項交付上訴人，為上訴人是
    否向陳錦豐請求債務不履行損害賠償之問題，上訴人據此辯
    稱被上訴人對於證人陳錦豐之給付不生清償效力云云，實不
    足取。
七、末按二人互負債務，而其給付種類相同，並均屆清償期者，
    各得以其債務，與他方之債務，互為抵銷；抵銷，應以意思
    表示，向他方為之。其相互間債之關係，溯及最初得抵銷時
    ，按照抵銷數額而消滅；對於一人負擔數宗債務而其給付之
    種類相同者，如清償人所提出之給付，不足清償全部債額時
    ，由清償人於清償時，指定其應抵充之債務，民法第321 條
    至第323條之規定，於抵銷準用之，民法第334條前段、第33
    5條第1項、第321條、第323條前段亦分別定有明文。被上訴
    人既已指定以對於上訴人之上開債權抵銷如附表一所示之本
    票債務及系爭債權憑證所載債務，並已另行清償其中30萬元
    ，則被上訴人請求確認上訴人對被上訴人如附表一所示之本
    票債權不存在，及上訴人對於被上訴人系爭債權憑證所載債
    權於 613,253元之範圍內不存在，於法有據。原審為確認上
    訴人所執有被上訴人簽發如附表一所示之本票債權不存在，
    及確認上訴人所執有本院91年度執字第1846號債權憑證所載
    債權於 613,253元之範圍內不存在之判決，經核於法並無違
    誤。上訴意旨指摘原判決不當，求予廢棄改判，為無理由，
    應予駁回。
八、兩造其餘之攻擊或防禦方法及未經援用之證據，經本院斟酌
    後，認為均不足以影響本判決之結果，自無逐一詳予論駁之
    必要，併此敘明。
九、結論：本件上訴為無理由，依民事訴訟法第436條之1第3項
    、第449條第1項、第463條、第78條，判決如主文。
中　　華　　民　　國　　96　　年　　3　　月　　12　　日
                  民事庭審判長法  官  邱璿如
　　                          法　官　王翠芬
　　                          法　官　陳湘琳
以上正本係照原本作成。
本件判決不得上訴。
中　　華　　民　　國　　96　　年　　3　　月　　12　　日
                              書記官　王佩珠
附表一：
┌───────────────────────────────────────────────────────────┐
│本票附表：至清償日止利息按週年利率百分之六計算　　　　　　　　　　　　　　　　　　　　　　　　九十二年度票字第七０二號│
├─┬───────────┬─────────┬───────────┬───────────┬────────┬──┤
│編│發　　　　票　　　　日│　票　面　金　額　│到　　　　期　　　　日│　利　息　起　算　日　│ 票　據  號　碼 │備考│
│號│　　　　　　　        │　（新　台　幣）　│　　　　　　　        │                    　│　　　　　　　　│    │
├─┼───────────┼─────────┼───────────┼───────────┼────────┼──┤
│１│八十九年八月二十日　　│壹佰萬元　　　　　│九十二年八月二十日　　│九十二年八月二十日　　│一二九九三０　　│　　│
├─┼───────────┼─────────┼───────────┼───────────┼────────┼──┤
│２│八十九年八月二十日　　│貳拾萬元　　　　　│九十一年十一月二十日　│九十一年十一月二十日　│ＴＳ一四一九四九│　　│
└─┴───────────┴─────────┴───────────┴───────────┴────────┴──┘
附表二：
┌───────────────────────────────────────────────────────────┐
│本票附表：至清償日止利息按週年利率百分之六計算　　　　　　　　　　　　　　　　　　　　　　　　九十一年度票字第一五五號│
├─┬───────────┬─────────┬───────────┬───────────┬────────┬──┤
│編│發　　　　票　　　　日│　票　面　金　額　│到　　　　期　　　　日│　利　息　起　算　日　│ 票　據  號　碼 │備考│
│號│　　　　　　　        │　（新　台　幣）　│　　　　　　　        │                    　│　　　　　　　　│    │
├─┼───────────┼─────────┼───────────┼───────────┼────────┼──┤
│１│八十九年八月二十日　　│貳拾萬元　　　　　│九十一年二月二十日　　│九十一年二月二十日　　│ＴＳ一四一九四二│　　│
├─┴───────────┴─────────┴───────────┴───────────┴────────┴──┤
│本票附表：至清償日止利息按週年利率百分之六計算　　　　　　　　　　　　　　　　　　　　　　　　九十一年度票字第一０五號│
├─┬───────────┬─────────┬───────────┬───────────┬────────┬──┤
│編│發　　　　票　　　　日│　票　面　金　額　│到　　　　期　　　　日│　利　息　起　算　日　│ 票　據  號　碼 │備考│
│號│　　　　　　　        │　（新　台　幣）　│　　　　　　　        │                    　│　　　　　　　　│    │
├─┼───────────┼─────────┼───────────┼───────────┼────────┼──┤
│１│八十九年八月二十日　　│貳拾萬元　　　　　│九十一年一月二十日　　│九十一年一月二十日　　│ＴＳ一四一九四一│　　│
├─┼───────────┼─────────┼───────────┼───────────┼────────┼──┤
│２│八十九年八月二十日　　│壹拾萬元　　　　　│九十年十月二十日　　　│九十年十月二十日　　　│ＴＳ一四一九三九│　　│
├─┴───────────┴─────────┴───────────┴───────────┴────────┴──┤
│本票附表：至清償日止利息按週年利率百分之六計算　　　　　　　　　　　　　　　　　　　　　　　　九十一年度票字第五八六號│
├─┬───────────┬─────────┬───────────┬───────────┬────────┬──┤
│編│發　　　　票　　　　日│　票　面　金　額　│到　　　　期　　　　日│　利　息　起　算　日　│ 票　據  號　碼 │備考│
│號│　　　　　　　        │　（新　台　幣）　│　　　　　　　        │                    　│　　　　　　　　│    │
├─┼───────────┼─────────┼───────────┼───────────┼────────┼──┤
│１│八十九年八月二十日　　│貳拾萬元　　　　　│九十一年六月二十日　　│九十一年六月二十日　　│ＴＳ一四一九四五│　　│
├─┴───────────┴─────────┴───────────┴───────────┴────────┴──┤
│本票附表：至清償日止利息按週年利率百分之六計算　　　　　　　　　　　　　　　　　　　　　　　　九十一年度票字第八三一號│
├─┬───────────┬─────────┬───────────┬───────────┬────────┬──┤
│編│發　　　　票　　　　日│　票　面　金　額　│到　　　　期　　　　日│　利　息　起　算　日　│ 票　據  號　碼 │備考│
│號│　　　　　　　        │　（新　台　幣）　│　　　　　　　        │                    　│　　　　　　　　│    │
├─┼───────────┼─────────┼───────────┼───────────┼────────┼──┤
│１│八十九年八月二十日　　│貳拾萬元　　　　　│九十一年八月二十日　　│九十一年八月二十日　　│ＴＳ一四一九四六│　　│
├─┴───────────┴─────────┴───────────┴───────────┴────────┴──┤
│本票附表：至清償日止利息按週年利率百分之六計算　　　　　　　　　　　　　　　　　　　　　　　　九十一年度票字第四六八號│
├─┬───────────┬─────────┬───────────┬───────────┬────────┬──┤
│編│發　　　　票　　　　日│　票　面　金　額　│到　　　　期　　　　日│　利　息　起　算　日　│ 票　據  號　碼 │備考│
│號│　　　　　　　        │　（新　台　幣）　│　　　　　　　        │                    　│　　　　　　　　│    │
├─┼───────────┼─────────┼───────────┼───────────┼────────┼──┤
│１│八十九年八月二十日　　│貳拾萬元　　　　　│九十一年五月二十日　　│九十一年五月二十日　　│ＴＳ一四一九四四│　　│
└─┴───────────┴─────────┴───────────┴───────────┴────────┴──┘
 附表三：
┌───────────────────────────────────────────────────────────┐
│本票附表：至清償日止利息按週年利率百分之六計算　　　　　　　　　　　　　　　　　　　　　　　　九十一年度票字第一五五號│
├─┬───────────┬─────────┬───────────┬───────────┬────────┬──┤
│編│發　　　　票　　　　日│　票　面　金　額　│到　　　　期　　　　日│　利　息　起　算　日　│ 票　據  號　碼 │備考│
│號│　　　　　　　        │　（新　台　幣）　│　　　　　　　        │                    　│　　　　　　　　│    │
├─┼───────────┼─────────┼───────────┼───────────┼────────┼──┤
│１│八十九年八月二十日　　│貳拾萬元　　　　　│九十一年二月二十日　　│九十一年二月二十日　　│ＴＳ一四一九四二│　　│
├─┴───────────┴─────────┴───────────┴───────────┴────────┴──┤
│本票附表：至清償日止利息按週年利率百分之六計算　　　　　　　　　　　　　　　　　　　　　　　　九十一年度票字第一０五號│
├─┬───────────┬─────────┬───────────┬───────────┬────────┬──┤
│編│發　　　　票　　　　日│　票　面　金　額　│到　　　　期　　　　日│　利　息　起　算　日　│ 票　據  號　碼 │備考│
│號│　　　　　　　        │　（新　台　幣）　│　　　　　　　        │                    　│　　　　　　　　│    │
├─┼───────────┼─────────┼───────────┼───────────┼────────┼──┤
│１│八十九年八月二十日　　│貳拾萬元　　　　　│九十一年一月二十日　　│九十一年一月二十日　　│ＴＳ一四一九四一│　　│
├─┼───────────┼─────────┼───────────┼───────────┼────────┼──┤
│２│八十九年八月二十日　　│壹拾萬元　　　　　│九十年十月二十日　　　│九十年十月二十日　　　│ＴＳ一四一九三九│　　│
├─┴───────────┴─────────┴───────────┴───────────┴────────┴──┤
│本票附表：至清償日止利息按週年利率百分之六計算　　　　　　　　　　　　　　　　　　　　　　　　九十一年度票字第五八六號│
├─┬───────────┬─────────┬───────────┬───────────┬────────┬──┤
│編│發　　　　票　　　　日│　票　面　金　額　│到　　　　期　　　　日│　利　息　起　算　日　│ 票　據  號　碼 │備考│
│號│　　　　　　　        │　（新　台　幣）　│　　　　　　　        │                    　│　　　　　　　　│    │
├─┼───────────┼─────────┼───────────┼───────────┼────────┼──┤
│１│八十九年八月二十日　　│貳拾萬元　　　　　│九十一年六月二十日　　│九十一年六月二十日　　│ＴＳ一四一九四五│　　│
├─┴───────────┴─────────┴───────────┴───────────┴────────┴──┤
│本票附表：至清償日止利息按週年利率百分之六計算　　　　　　　　　　　　　　　　　　　　　　　　九十一年度票字第八三七號│
├─┬───────────┬─────────┬───────────┬───────────┬────────┬──┤
│編│發　　　　票　　　　日│　票　面　金　額　│到　　　　期　　　　日│　利　息　起　算　日　│ 票　據  號　碼 │備考│
│號│　　　　　　　        │　（新　台　幣）　│　　　　　　　        │                    　│　　　　　　　　│    │
├─┼───────────┼─────────┼───────────┼───────────┼────────┼──┤
│１│八十九年八月二十日　　│貳拾萬元　　　　　│九十一年四月二十日　　│九十一年四月二十日　　│ＴＳ一四一九四三│　　│
├─┴───────────┴─────────┴───────────┴───────────┴────────┴──┤
│本票附表：至清償日止利息按週年利率百分之六計算　　　　　　　　　　　　　　　　　　　　　　　　九十一年度票字第四六八號│
├─┬───────────┬─────────┬───────────┬───────────┬────────┬──┤
│編│發　　　　票　　　　日│　票　面　金　額　│到　　　　期　　　　日│　利　息　起　算　日　│ 票　據  號　碼 │備考│
│號│　　　　　　　        │　（新　台　幣）　│　　　　　　　        │                    　│　　　　　　　　│    │
├─┼───────────┼─────────┼───────────┼───────────┼────────┼──┤
│１│八十九年八月二十日　　│貳拾萬元　　　　　│九十一年五月二十日　　│九十一年五月二十日　　│ＴＳ一四一九四四│　　│
└─┴───────────┴─────────┴───────────┴───────────┴────────┴──┘
